【裁判字號】    95,訴,192
【裁判日期】    950626
【裁判案由】    拆除伸縮門
【裁判全文】
臺灣彰化地方法院民事判決  95年度訴字第192號
原      告  丁○○
訴訟代理人  黃精良律師
被      告  乙○○
            丙○○
            甲○
前列三人共同
訴 訟代理 人  陳益軒律師
複 代 理  人  黃逸仁律師
上列當事人間請求拆除伸縮門事件，本院於民國95年6月12日言
詞辯論終結，判決如下：
    主  文
確認原告對被告乙○○所有坐落彰化縣大村鄉○○段犁頭厝小段
第六七之二０五地號面積一九八平方公尺之土地有通行權存在。
被告乙○○、丙○○、甲○應將前項土地上如彰化縣員林地政事
務所民國九十五年五月十七日複丈成果圖所示Ａ部分面積三．四
二平方公尺之伸縮鐵門及Ｂ部分面積０．０六平方公尺之鐵門拆
除供原告通行。
訴訟費用由被告負擔。
本判決第二項於原告以新台幣貳萬元供擔保後，得假執行；但被
告如於假執行程序實施前，以新臺幣陸萬元為原告供擔保後，得
免為假執行。
    事實及理由
壹、原告之陳述及聲明：：
一、原告起訴主張：原告於民國82年12月間曾與被告之先父或夫
    張仁棧訂立委託書合約（下稱系爭委託合約書），約定由張
    仁棧提供其所有坐落彰化縣大村鄉○○段犁頭厝小段67之
    161 地號土地（面積1892平方公尺）與原告合建，張仁棧分
    3，原告分7，雙方又補訂土地變更編訂後附加條文，約定本
    合約興建房屋8間，中間保留通道，保留通道部分土地產權
    屬地主所有，但僅作道路使用，不得申請建築，84年2月17
    日又附註條文，強調保留通道部分土地（67之250地號）為
    永久性通道使用，作公共設施用地，不得堵塞或建築。嗣張
    仁棧於86年8月4日死後，張仁棧所分得之土地及房屋分別由
    其配偶甲○及子乙○○、丙○○繼承取得，有關留作通路之
    系爭67之205地號土地原由甲○繼承取得後，於89年2月10日
    贈與乙○○取得，被告等既為張仁棧之繼承人，則依民法第
    1148條之規定即應承受被繼承人財產上之一切權利義務，系
    爭巷道之所以要保留，即是供兩造所分得之房屋之人在發生
    火災時，得利用屋後之防火巷及系爭巷道作緊急避難之用，
    平時由後面出入亦甚方便。被告等竟在系爭巷道築伸縮門與
    鐵門各一道，以阻止原告通行，顯然違反合約之約定，爰特
    依合約書上揭之約定請求被告等履行契約將上開兩道鐵門拆
    除，茲因被告等否認原告對系爭地號之通行權存在，則對原
    告私法上之地位顯有侵害，原告自有提起本件確認之訴之法
    律上利益等語。並聲明：(一)、確認原告對被告乙○○所有坐
    落彰化縣大村鄉○○段犁頭厝小段第67之205地號面積198平
    方公尺之土地有通行權存在。(二)、被告等應將坐落上開土地
    上如彰化縣員林地政事務所在95年5月17日複丈成果圖所示
    Ａ部分面積3.42平方公尺之伸縮鐵門及Ｂ部分面積0.06平方
    公尺之後面鐵門拆除。(三)、第二項之聲明原告願供擔保請准
    予宣告假執行。
二、對被告抗辯所為之陳述：
(一)、被告辯稱系爭土地原可蓋一棟樓房，因欲提供張仁棧所有坐
    落同段67之167地號土地作路地，才未提供予原告合建。惟
    查系爭土地為丙種建築用地，依彰化縣畸零地使用規則第3
    條規定正面路寬7公尺以下土地，最小寬度為6公尺，該筆土
    地寬度才5公尺，根本不能建築，可見被告所辯不實在。
(二)、依據系爭委託合約書所附之土地變更編訂後附加條文第4項
    規定：「保留通道部分土地產權屬甲方所有，但僅供道路使
    用，不得建築」，如該條通道僅供被告方作通道，依民法第
    765條之規定屬地主方面所有權權能之範圍，任何人均不得
    干涉，則何必與原告在合約書中表明僅供道路使用，不得申
    請建築？況依2月17日依前約附註條文第3條又再強調「保留
    通道部分土地（67之205地號），為永久性通道使用地，作
    公共設施用地，不得堵塞或建築，暫時規劃為公園綠化，雙
    方均有通行使用權益」，條文文義既然如此明確，即不容曲
    解原告無通行權。
(三)、又系爭地之北端築有一道擋土牆，高度約1公尺，張仁棧所
    有之67之167地號土地地勢較高，根本無法藉系爭道路通行
    ，況該筆土地已另有通路，縱使該筆土地將來有利用系爭土
    地作通道，亦不能否定原告之通行權。至於被告主張原告早
    已將後面空地比土地蓋滿，已無通行系爭土地之必要，此亦
    不實在。查原告所建之房屋雖有將空地比之土地蓋起來，但
    樓下部分確有留一道通巷並一扇鐵門，系爭土地如保持暢通
    ，原告平時即可經由系爭地由後面出入，原告等之房屋一遇
    到火災或地震時，即可迅速由後門通往系爭地以逃難，不能
    以在當初於合建時並未設計將系爭地作為防火巷即否認原告
    對系爭地之通行權。
(四)、次查在原告與張仁棧合建時向大村鄉公所申請建築執照，雖
    未以系爭土地作防火巷或防火功能之用，但查契約自由原則
    ，乃是私法自治之一項大法則，除非契約有違法律強制或禁
    止之規定或違反善良風俗外，將系爭土地作為道路用地以供
    雙方永久通行，乃土地所有權人依民法第765條「所有人於
    法令限制之範圍內，得自由使用、收益、處分其所有物，並
    排除他人之干涉」之權限，並不違法，張仁棧與原告上揭之
    約定，自屬有效，被告等自應概括承受其義務。
(五)、依最高法院45年台上字第105號判例要旨「民法第一百四十
    八條係規定行使權利，不得以損害他人為主要目的，若當事
    人行使權利，雖足使他人喪失利益，而茍非以損害他人為主
    要目的，即不在該條所定範圍之內。出租人出售租賃物，因
    承租人出價過低，乃轉售他人，圖多得售價三四千元，其行
    為僅圖利己，要非以損害他人為主要目的，依上說明，顯無
    該條適用之餘地」、最高法院43年台上字第879號判決要旨
    「按民法第一百四十八條所謂權利之行使不得以損害他人為
    主要目的者，係指行使權利專以損害他人為主要目的之情形
    而言。若為自己利益而行使，縱於他人利益不無損害，然既
    非損害他人為主要目的，而該他人對之又或有容忍或作為義
    務時，即不得謂有本條之適用，自不在限制行使之列」，原
    告要求被告拆除2道鐵門及確認對系爭地之通行權存在，在
    客觀上原告確有必要，而原告之使用系爭地，被告亦可同時
    使用，雙方並行不悖，可以發揮土地之經濟效用，對被告並
    無不利，原告絕非以損害他人為主要目的。
(六)、又被告雖又辯稱設有系爭伸縮鐵門之必要是為了防盜，74
    年12月9日晚上承租戶大葉大學之學生林宏郁即曾失竊物品
    ，而向彰化縣警察局員林分局報案云云。惟查原告及被告等
    之房屋均是出租予大葉大學之學生，人數甚多，出入複雜，
    而被告等之大門均未鎖，難怪會失竊，況被告所設之伸縮門
    早即有之，高度又不高，一般人攀爬即可越過，小偷無孔不
    入，再精密之鎖，小偷可在數秒中內開鎖，甚至於可撬開鐵
    門窗戶入內行竊，故顯不能以為防盜，而設系爭伸縮門作為
    藉口。
貳、被告之陳述及聲明：
一、按系爭彰化縣大村鄉○○段犁頭厝小段67之205地號土地，
    雖其地目為「旱」，然於82年間，即已為原告連同其餘之土
    地（即67之161地號土地，面積1892平方公尺）辦理地目變
    更為「丙種建築用地」，該土地原即可合法申請為建築用地
    ，僅被告未依法辦理變更地目為「建」而已。又系爭地號之
    土地於原告與被告之被繼承人張仁棧簽署合建契約之時，並
    非供其餘實際已建築之8棟房屋（即現今同段67之161、67之
    202、67之203、67之204、67之206、67之207、67之208、67
    之609等共計8筆土地上之建物）之防火巷或防火功能之用，
    對此事實有被告向鄉公所所調得之原始建築設計圖可證，亦
    可請大村鄉公所查證。原告謂系爭土地係供作防火巷之用及
    系爭巷道作緊急避難之用，殊屬無據。
二、系爭地號之土地與前揭8筆土地，原均係屬同段67之161地號
    土地分割而來，82年以前，均供被告之被繼承人張仁棧建造
    雞舍，供從事養雞之用。82年間經由原告與張仁棧接洽後，
    原告表明可辦理整塊土地地目合法變更為「丙種建築用地」
    ，但雙方必須同時進行「合建房屋」，且原則採3、7分（即
    地主分3、原告分7方式）是經由張仁棧同意後，因而由雙方
    簽署該「委託合約書」，且其後確實於完成地目變更之後，
    即同時辦理分割成現今共計9筆之土地（系爭地號土地及前
    揭8筆土地），已為實際建築之用，惟因當時張仁棧尚持有
    同段67之167地號之大筆山坡地土地，該地係位於系爭土地
    之後方上，當時張仁棧唯恐該原67之161地號全部土地均為
    原告變更地目之後，且均由原告用以供建築之用，將導致張
    仁棧67之167地號之土地均無出口致形成袋地，因而方要求
    原告必須將系爭土地留供作道路之使用。84年2月17日加註
    之合約中固約定系爭土地「保留通道部分土地（67之205 地
    號）為永久性通道使用，作公共設施用地，不得堵塞或建築
    」，然此部份應屬用語解釋之問題，其真正目的，係預做張
    仁棧所有之另一筆67之167地號土地將來通行之用，與原告
    所使用之其餘現今4棟房屋均無涉，且如當時未有該特別約
    定，依理原告亦殊無獨留系爭土地不予建築之道理。另由張
    仁棧與原告之間之原有協議中，亦可推認上開事實，蓋於第
    一份委託合約書中，並未有言及系爭土地供通行之約定，及
    至第二份合約書中約定「保留通道部分土地產權屬甲方（即
    張仁棧）所有，但僅作道路使用，不得申請建築」，其後始
    於第三份之合約中加註現今上開之文義，是豈可能因於「84
    年間」所簽署之加註文字上之文義，即仍強行解釋謂係屬被
    告之義務。按解釋當事人之契約，應以當事人立約當時之真
    意為準，而真意何在，又應以過去事實及其他一切證據資料
    為斷定之標準，不能拘泥文字致失真意；易言之，不能拘泥
    字面或截取書據中一二語，任意推解。
三、審視原告之實際建築現況，其8棟之房屋均有直接通往道路
    之處（每棟均屬透天住宅），且門口即係道路，根本無使用
    系爭道路通行之必要。再系爭土地於84年間完成房屋建築後
    ，即已由張仁棧以現今之伸縮鐵門先行封住至今，不曾真正
    供道路使用。查系爭土地於82年間約定供做道路使用之時，
    依當時原告之原有設計及實際使用情形，固仍有偶而使用該
    道路作為其分得房屋之後段出入之用，然其後因原告業已將
    其分得之4棟房屋之後段全部加建成屋，是以現有之狀況而
    言，原告亦實際無供通行之用之餘地。
四、退萬步言之，依原有合約字面解釋原告確實有通行權，然因
    原告業已將全部之法定空地比蓋滿房屋，故實已無再行通行
    之必要。按「權利之行使，不得違反公共利益，或以損害他
    人為主要目的」，民法第148條第1項定有明文。權利人於法
    律限制內，雖得自由行使其權利，惟不得違反公共利益，乃
    權利社會化之基本內涵。「查權利之行使，是否以損害他人
    為主要目的，應就權利人因權利行使所能取得之利益，與他
    人及國家社會因其權利行使所受之損失，比較衡量以定之。
    倘其權利之行使，自己所得利益極少而他人及國家社會所受
    之損害甚大者，非不得視為以損害他人為主要目的，此乃權
    利社會化之基本內涵所必然之解釋」，最高法院71年台上字
    第737號判例意旨參照。本件如准原告通行系爭土地之請求
    ，則被告所受之損害將無法估算，蓋被告必須時時面對可能
    之治安問題，反觀原告除合約上約定系爭土地供做道路使用
    外，實質上已無再行使用之必要，是依上開最高法院之判例
    要旨所示，原告之請求既無益於自己復純屬損害被告為目的
    ，其請求顯實屬典型之權利濫用。並聲明：原告之訴駁回。
參、法院得心證理由：
一、按確認法律關係之訴，非原告有即受確認判決之法律上利益
    者，不得提起之，民事訴訟法第247條第1項前段定有明文。
    又法律關係之存在否不明確，致原告在私法上之地位有受侵
    害之危險，而此危險得以對於被告之確認判決除去之者，即
    得依民事訴訟法第247條之規定提起確認之訴（最高法院52
    年度臺上字第1922號判例意旨參照）。經查，原告主張依照
    系爭合約書之約定，原告對被告乙○○所有系爭67之205號
    土地有通行權，然為被告等所否認，並於上開土地上建築二
    道鐵門以阻止原告通行，致使原告在私法上之地位有受侵害
    之危險，且此危險得以對於被告之確認判決除去，應認原告
    有即受確認判決之法律上利益，並得依上開規定提起本件確
    認之訴，合先敘明。
二、兩造不爭執事項：
(一)、兩造對系爭第一份「委託合約書」、第二份「土地變更編定
    後附加條文」約定書以及第三份「二月十七日依前約附註條
    文」約定書等文書之真正均不爭執。
(二)、系爭67之205地號土地上如彰化縣員林地政事務所95年5月17
    日複丈成果圖所示Ａ部分面積3．42平方公尺之伸縮鐵門及
    Ｂ部分面積0．06平方公尺之鐵門確為被告等所裝設。
三、本件所應審酌之爭點為：(一)、依照原告與張仁棧（被告等之
    被繼承人）先後所簽訂系爭三份合約書，原告對被告乙○○
    所有系爭67之20 5地號土地有無通行權？(二)、原告若主張對
    該筆土地有通行權是否屬於權利濫用？可否請求被告等拆除
    設置於系爭土地上伸縮鐵門及鐵門？茲分述如下：
(一)、原告對系爭67之205地號土地有無通行權：
１、按解釋意思表示，固須探求當事人之真意，不得拘泥於所用
    之辭句，但所用之辭句業已表示當事人真意，無須別事探求
    者，即不得反捨所用之辭句而更為曲解。又契約文字業已表
    示當事人真意，無須別事探求者，即不得反捨契約文字而更
    為曲解，此有最高法院86年度台上字第3042號判決及17年上
    字第1118號判例可資依循。
２、經查，依照第一份委託合約書中，原告與被告之被繼承人張
    仁棧雖未有言及系爭67之205地號土地須供雙方通行之用，
    惟至簽訂第二份合約書即「土地變更編定後附加條文」時，
    該合約書第4條，業已明確約定：保留通道部分土地（即系
    爭67之205地號土地）產權屬甲方所有，但僅供道路使用，
    不得建築」，是當時原告與張仁棧之真意果如被告等所言，
    系爭土地僅係供被告等所有他筆土地（即67之167地號土地
    ）作通道之用，原告並無通行之權利云云，然依民法第765
    條之規定，土地所有人就其所有之土地本得自由使用，屬地
    主方面所有權權能之範圍，任何人均不得干涉，若先前地主
    張仁棧不願將其所有上開土地供原告通行之用，則張仁棧何
    必與原告在該第二份合約書中特別表明僅供道路使用，不得
    申請建築？迨至84年2月17日雙方再簽訂第三份合約書即「2
    月17日依前約附註條文」，依該合約書第3條約定：「保留
    通道部分土地（67之205地號），為永久性通道使用地，作
    公共設施用地，不得堵塞或建築，暫時規劃為公園綠化，『
    雙方』均有通行使用權益」。是該契約條文文義既已明確表
    明系爭67之205地號土地為永久性通道使用，且『雙方』均
    有通行使用權益，即不容被告等反捨契約所用之辭句而更為
    曲解原告無通行權，是被告等一再辯稱：系爭67之205地號
    土地係作為被告等所有67之167地號土地之通道，屬被告等
    之權利並非義務，原告並無有通行之權利云云，即屬無據，
    洵無可採。
(二)、原告若主張對該土地有通行權是否屬於權利濫用？可否請求
    被告等拆除設置於系爭土地上伸縮鐵門及鐵門？
１、按權利之行使，不得以違反公共利益，或以損害他人為主要
    目的，民法第148條第1項固定有明文，惟此所謂權利之行使
    不得以損害他人為目的者，係指行使權利專以損害他人為主
    要目的之情形而言。若為自己利益而行使，縱於他人利益不
    無損害，然既非損害他人為主要目的，而該他人對之又或有
    容忍或作為義務時，即不得謂有本條之適用，自不在限制行
    使，此有最高法院43年度台上字第879號判決及45年度台上
    字第105號判例意旨可資參照。
２、經查，依照原告與張仁棧所簽訂之第三份合約書即「2月17
    日依前約附註條文」第3條既約定：保留通道部分土地（67
    之205地號），為永久性通道使用地，作公共設施用地，不
    得堵塞或建築，暫時規劃為公園綠化，『雙方』均有通行使
    用權益」。顯見渠等之真意，是欲將系爭67之205地號土地
    作為雙方因合建關係所建築之8棟房屋（即現今同段67之
    161、67之202、67之203、67之204、67之206、67之207 、
    67之208、67之609等共計8筆土地上之建物）之通道使用，
    否則雙方於簽訂第一份委託合約書後，為何又接續簽訂第二
    份及第三份合約書，並於第三分合約書中更明確約定將系爭
    67之205地號土地作為『永久性通道使用』且『雙方』均有
    使用之權利？再者，原告所分得其中四棟房屋（即現今同段
    67之161、67之202、67之203、67之204等土地上之建物），
    其嗣後雖另有在其屋後空地比土地上為增建，惟一樓屋後部
    分並未全部蓋滿，目前尚留有一道通巷與系爭67之205地號
    土地相連，此業經本院於95年5月17日勘驗屬實，並製有勘
    驗筆錄乙份在卷可稽，是被告等若將系爭67之205地號土地
    保持暢通，不要在其上任意設置伸縮鐵門及後面鐵門，阻塞
    原告之通行，則原告等之房屋若不幸遇有特殊災難時，即可
    迅由後門通往系爭土地以逃難，難謂原告對系爭土地已無通
    行必要與利益，況被告等依上開第二份及第三份合約書之約
    定，對原告通行系爭土地本有容忍之義務，且原告使用系爭
    土地同時，被告亦可同時使用，對被告等並無不利，原告應
    非以損害他人為主要目的，尚不得將本件原告主張通行權之
    行使，定性為權利濫用，是被告等辯稱：原告業已將其分得
    之4棟房屋之後段全部加建成屋，原告已無通行之必要，其
    主張通行系爭土地，顯屬權利濫用云云，亦屬無據，不可採
    信。又原告既有通行系爭67之205地號土地之權利，被告等
    竟於系爭土地上前後面設置伸縮鐵門及鐵門，妨害原告之通
    行，原告請求將之拆除，回復原狀，自屬權利之正當行使，
    亦應准許。
(四)、從而，原告依系爭合約書之約定以及繼承關係，請求確認就
    被告乙○○所有坐落彰化縣大村鄉○○段犁頭厝小段第67之
    205地號面積198平方公尺之土地有通行權存在以及被告等應
    將坐落上開土地上如彰化縣員林地政事務所在95年5月17日
    複丈成果圖所示Ａ部分面積3.42平方公尺之伸縮鐵門及Ｂ部
    分面積0.06平方公尺之後面鐵門拆除，回復原狀，容忍原告
    通行，即屬正當，應予准許。
四、原告就主文第二項陳明願供擔保，聲請宣告假執行，核無不
    合，爰酌定相當擔保金額予以准許，並另依職權，宣告被告
    預供擔保得免為假執行。
五、本件事證已臻明確，兩造其餘攻擊、防禦方法及舉證，經本
    院審酌後，核與判決結果不生影響，自無庸逐一贅論，併此
    敘明。
六、據上論結，原告之訴為有理由，依民事訴訟法第78條、第85
    條第1項前段、第390條第2項、第392第2項，判決如主文。
中    華    民    國    95    年    6     月    26    日
                  民事第二庭    法  官  康弼周
以上正本係照原本作成。
如對判決上訴，應於判決送達後20日內向本院提出上訴狀。
中    華    民    國    95    年    6     月    29    日
                                書記官  顏督訓


司法院資訊處製作；財團法人民間司法改革基金會備份。
